臺中高等行政法院判決
                                      100年度訴字第169號
                                     100年8月3日辯論終結
原      告　陳奇生
訴訟代理人  林八弘會計師
被      告　財政部臺灣省中區國稅局
代　表　人　鄭義和
訴訟代理人　謝幸珒
上列當事人間因贈與稅事件，原告不服財政部中華民國100年3月
14日台財訴字第09900538740號訴願決定，提起行政訴訟。本院
判決如下︰
　　主  文
原告之訴駁回。
訴訟費用由原告負擔。
    事實及理由
一、事實概要：原告於民國（下同）97年間以新臺幣（下同）15
    ,000,000元購買其子媳江碧雲所有座落於臺中市○區○○○
    段17-17、17-18地號土地及其上門牌號碼臺中市○○路○段
    259號房屋等不動產之1/2持分，嗣於98年3月10日復將上開
    不動產贈與江碧雲，案經被告查獲，以原告透過取巧規劃，
    利用迂迴方式將現金移轉予子媳江碧雲，涉有漏報贈與稅情
    事，乃核定原告本次贈與總額15,000,000元，加計前次贈與
    1,727,493元，贈與總額16,727,493元、本次應納稅額3,097
    ,648元，並按核定應納稅額處1倍之罰鍰計3,097,648元。原
    告不服，申請復查，未獲變更，提起訴願，亦遭決定駁回，
    遂提起行政訴訟。
二、本件原告主張：
  (一)原處分以原告於97年12月26日藉二親等間不動產買賣，價金
    15,000,000元匯入子媳江碧雲帳戶，規避贈與稅而核定補稅
    及罰鍰。惟原告該次行為有據實申報贈與稅，業經被告核定
    免稅。縱使認定非買賣行為，亦僅有不相當代價問題（因事
    後已繳納公告現值之贈與稅），即15,000,000元減公告現值
    為贈與額，且兩次移轉均依法申報贈與稅，並經核定，縱有
    不合，亦應及時糾正申報並核定繳稅，不應事隔多年再予處
    罰，縱應補稅亦不應處罰鍰。
  (二)原告於97年12月匯15,000,000元予其子媳江碧雲以購買其所
    有之不動產一部分，後來將該不動產一部分贈與原告配偶，
    事後又將該不動產部分贈與其子媳江碧雲，經被告認定係蓄
    意安排。惟所謂蓄意安排依實質課稅原則，須有租稅利益，
    於98年1月18日遺產及贈與稅法修正贈與稅與遺產稅之稅率
    均10%，如屬蓄意安排，根本無租稅利益可言。被告辯稱原
    告年事已高，係為規避遺產稅，但二個稅率是一樣的，贈與
    原告子媳之贈與稅稅率也是10%，沒有租稅利益。就被告可
    管制贈與之理由，依遺產及贈與稅法，就死亡前二年之贈與
    ，可併入遺產課稅，該不動產於98年3月不要轉讓予其子媳
    ，而等原告死亡後再併入遺產，稅率也是10%，稅率沒有影
    響。
  (三)另就罰鍰部分，被告裁罰1倍，係與倍數參考表背離，因本
    件於97年有申報移轉現值，於98年有申報贈與稅，但被告卻
    以未申報而處罰1倍係有誤，原告已有申報贈與稅，只是依
    實質課稅原則認定未申報15,000,000元，但實際上係有申報
    房屋之現值，如被告認定要罰，最多也只能罰0.8倍等情。
    並聲明求為判決撤銷訴願決定及原處分（復查決定）。
三、被告則以：
  (一)原告與其子媳江碧雲於97年12月26日簽訂土地及建築物所有
    權買賣契約書，以購買江碧雲所有座落臺中市○區○○○段
    17-17、17-18地號土地及地上臺中市○○路○段259號房屋等
    不動產持分1/2，原告於同日即自其所有彰化商業銀行股份
    有限公司（下稱彰化銀行）帳戶匯款15,000,000元至江碧雲
    設於合作金庫銀行大雅分行（下稱合作金庫）之帳戶，並於
    98年2月20日以買賣原因登記取得該不動產所有權，嗣向被
    告所屬豐原分局申報其於同年月24日贈與其所有該不動產所
    有權之1/2（即土地及房屋各持分1/4）予配偶廖瓊梅，同年
    3月9日完成夫妻贈與之移轉登記後，原告與其配偶於同年3
    月10日立即將渠等各自持有之上開不動產所有權（即渠等2
    人土地及房屋各持分1/4，合計持分1/2）分別贈與江碧雲，
    從而，原告以其89歲之高齡，於97年12月26日購買江碧雲之
    不動產1/2持分後，旋於98年3月10日又全數回歸江碧雲所有
    ，江碧雲因此無償獲得原告給付之現金15,000,000元。
  (二)原告與江碧雲於98年4月7日及同年月6日出具委託書，分別
    委託訴外人陳譓懃及呂碧霜於同年月8日至被告豐原分局備
    詢，渠等業已自承該不動產及資金移轉情事，係因原告年事
    已高，為了事先分配財產，以及晚年有人照顧，經子女協商
    由江碧雲夫婦負責照顧，才作此安排等語。是以，稅法上之
    課稅義務不得因私法上之法律形成自由而規避以獲取租稅利
    益，應以其實質經濟關係及所產生之實質經濟利益為課稅標
    的。本件原告藉二親等間不動產買賣之外觀上或形式上存在
    之法律狀態，規避稅捐義務，實則移轉其所有資金15,000,0
    00元予其子媳江碧雲，原查按經濟實質核定原告本次贈與總
    額15,000,000元，並無不合，
  (三)當事人間財產之移轉，固為其經濟行為自由，稅法原則上予
    以尊重，惟當事人間係出於何原因而移轉，稽徵機關無從得
    知，是對於當事人間財產移轉行為，既為當事人所發動，贈
    與稅之核課，不過居於被動地位，故稽徵機關依據稅捐稽徵
    法第30條及遺產及贈與稅法之規定行使調查權時，當事人自
    得提出主張，並就所主張該移轉行為之實質因果關係、有關
    內容負舉證責任及盡協力義務，俾稽徵機關對當事人有利不
    利情事加以審酌。此觀「租稅稽徵程序，稅捐稽徵機關雖依
    職權調查原則而進行，惟有關課稅要件事實，多發生於納稅
    義務人所得支配之範圍，稅捐稽徵機關掌握困難，為貫徹公
    平合法課稅之目的，因而課納稅義務人申報協力義務。」及
    「當事人主張事實須負舉證責任，倘其所提出之證據不足為
    主張事實之證明，自不能認其主張之事實為真實。」司法院
    釋字第537號解釋及改制前行政法院36年度判字第16號判例
    可資參照。就贈與稅而言，倘當事人不履行申報協力義務，
    或對主張之事實不提出證據，或其所提出之證據不足為主張
    事實之證明，稽徵機關斟酌當事人之陳述與調查事實及證據
    之結果，以該財產之移轉行為事實已具有客觀性，依論理法
    則及經驗法則判斷，認定贈與行為之客觀要件均已成立而致
    生效，自應依法定其所應歸屬之贈與之法律效果。
  (四)本件原告以虛偽安排買賣方式，於97年12月26日購買江碧雲
    之不動產1/2持分後，旋於98年3月10日又全數回歸江碧雲所
    有，江碧雲短期內無償獲得原告給付之現金15,000,000元，
    已如前述，原告雖主張其事後已繳納系爭不動產公告現值之
    贈與稅，惟原告藉由土地買賣及贈與行為，將原屬江碧雲所
    有之土地，先後迂迴移轉登記予原告及其配偶廖瓊梅，復移
    轉登記回復江碧雲所有，依稅捐稽徵法第12條之1規定，有
    關課徵租稅構成要件事實之判斷及認定，應以其實質上經濟
    事實關係及所產生之實質經濟利益為準，而非以形式外觀為
    斷，則本件臺中市○區○○○段17-17、17-18地號土地及地
    上臺中市○○路○段259號房屋之所有權自始即屬江碧雲所有
    ，原告贈與標的實為「現金」，而非「不動產」，原告陳稱
    縱認非屬買賣行為，亦僅有不相當代價問題乙節，容有誤解
    。
  (五)再者，江碧雲於97年12月26日取得原告匯出之15,000,000元
    後，旋於98年2月10日轉帳支出購買外幣，此有江碧雲所有
    之合作金庫銀行活期儲蓄存款存摺明細影本可稽，足見系爭
    現金動產物權15,000,000元於移轉占有予江碧雲後，業由其
    獨立享有法律上及經濟上之處分權，自堪認定江碧雲有允受
    之實等語，資為抗辯。並聲明求為判決駁回原告之訴。
  (六)原告主張稅率沒有影響乙節，因贈與稅被認定為遺產稅之補
    充稅，二者稅率係有差異，在遺產及贈與稅法修正前遺產稅
    較重，因以前係有差額，會於生前先作贈與之分配，後來在
    98年初修法後，都是10%的稅負，就比較沒有先贈與的實益
    ，但如果先贈與非親等近者，其實贈與的標的還是不一樣。
  (七)本件系爭標的係15,000,000元，而非不動產，故所應申報者
    係97年12月26日匯出之現金，原告後續將不動產贈與其媳，
    並申報贈與稅之行為，與本案無涉，被告認為就系爭15,000
    ,000元於97年贈與行為當時，即係未申報之案件等語，資為
    抗辯。並聲明求為判決駁回原告之訴。
四、兩造之爭點在於原告是否有贈與15,000,000元予其子媳江碧
    雲之事實認定，及應處若干倍數之罰鍰，經查：
  (一)贈與稅部分：
    1.按「涉及租稅事項之法律，其解釋應本於租稅法律主義之
      精神，依各該法律之立法目的，衡酌經濟上之意義及實質
      課稅之公平原則為之。」及「稅捐稽徵機關認定課徵租稅
      之構成要件事實時，應以實質經濟事實關係及其所生實質
      經濟利益之歸屬與享有為依據。」為稅捐稽徵法第12條之
      1第1項及第2項所明定。次按「凡經常居住中華民國境內
      之中華民國國民，就其在中華民國境內或境外之財產為贈
      與者，應依本法規定，課徵贈與稅。」、「本法稱財產，
      指動產、不動產及其他一切有財產價值之權利。本法稱贈
      與，指財產所有人以自己之財產無償給予他人，經他人允
      受而生效力之行為。」分別為遺產及贈與稅法第3條第1項
      及第4條第1項、第2項所規定。
    2.本件原告於97年12月26日自其所有彰化銀行帳戶匯款15,0
      00,000元至子媳江碧雲設於合作金庫帳戶，購買江碧雲所
      有座落於臺中市○區○○○段17-17、17-18地號土地及地
      上臺中市○○路○段259號房屋等不動產之1/2持分，嗣於
      98年2月24日將其取得之該等不動產所有權之1/2（即土地
      及房屋各1/4持分）贈與其配偶廖瓊梅；原告與其配偶廖
      瓊梅復於同年3月10日，將渠等各自取得之上開不動產1/4
      持分（即土地及房屋合計各1/2持分）贈與原告之子媳江
      碧雲，有土地及建築物所有權買賣契約書、土地登記申請
      書、存款存摺影本及異動索引查詢資料在原處分卷可稽。
      被告乃核認原告有贈與稅江碧雲15,000,000元之情事而核
      課贈與稅。原告不服，循序提起行政訴訟，為如前揭之主
      張。
    3.惟按當事人間財產之移轉，固為其經濟行為自由，稅法原
      則上予以尊重，惟當事人間係出於何原因而移轉，稽徵機
      關無從得知，是對於當事人間財產移轉行為，既為當事人
      所發動，贈與稅之核課，不過居於被動地位，故稽徵機關
      依據稅捐稽徵法第30條及遺產及贈與稅法之規定行使調查
      權時，當事人自得提出主張，並就所主張該移轉行為之實
      質因果關係、有關內容負舉證責任及盡協力義務，俾稽徵
      機關對當事人有利不利情事加以審酌。此觀「租稅稽徵程
      序，稅捐稽徵機關雖依職權調查原則而進行，惟有關課稅
      要件事實，多發生於納稅義務人所得支配之範圍，稅捐稽
      徵機關掌握困難，為貫徹公平合法課稅之目的，因而課納
      稅義務人申報協力義務。」及「當事人主張事實須負舉證
      責任，倘其所提出之證據不足為主張事實之證明，自不能
      認其主張之事實為真實。」分別為司法院釋字第537號解
      釋在案及最高行政法院36年度判字第16號著有判例自明。
      就贈與稅而言，倘當事人不履行申報協力義務，或對主張
      之事實不提出證據，或其所提出之證據不足為主張事實之
      證明，稽徵機關斟酌當事人之陳述與調查事實及證據之結
      果，以該財產之移轉行為事實已具有客觀性，依論理法則
      及經驗法則判斷，認定贈與行為之客觀要件均已成立而致
      生效，自應依法定其所應歸屬之贈與之法律效果。依遺產
      及贈與稅法第4條第2項規定，財產所有人以自己之財產無
      償給予他人，經他人允受之行為，應依法課徵贈與稅，故
      財產所有人將其財產片面移轉予他人，並經他人受領（或
      提領）者，稅捐稽徵機關即可作其將財產無償移轉他人之
      認定。本件原告與其子媳江碧雲於97年12月26日簽訂土地
      及建築物所有權買賣契約書，以購買江碧雲所有座落臺中
      市○區○○○段17-17、17-18地號土地及地上臺中市○○
      路○段259號房屋等不動產持分1/2，原告於同日即自其所
      有彰化商業銀行股份有限公司（下稱彰化銀行）帳戶匯款
      15,000,000元至江碧雲設於合作金庫銀行大雅分行（下稱
      合作金庫）之帳戶，並於98年2月20日以買賣原因登記取
      得該不動產所有權，並向被告申報其於同年月24日贈與其
      所有該不動產所有權之1/2（即土地及房屋各持分1/4）予
      配偶廖瓊梅，嗣於同年3月9日完成夫妻贈與之移轉登記後
      ，原告與其配偶廖瓊梅於同年3月10日立即將渠等各自取
      得之上開不動產所有權（即渠等2人土地及房屋各持分1/4
      ，合計持分1/2）分別贈與江碧雲，從而，原告以其行為
      時已達89歲之高齡，於97年12月26日與江碧雲簽訂購買前
      揭不動產持分2分之1之買賣契約書，旋即於同日匯款15,0
      00,000元予江碧雲，惟遲至98年2月19日始申請，並於翌
      日辦畢所有權移轉登記後，旋又於98年3月10日將前揭不
      動產贈與江碧雲而全數回歸江碧雲所有，江碧雲因此無償
      獲得原告給付之現金15,000,000元；又江碧雲於移轉登記
      前之98年2月10日即將該原告匯入之15,000,000元轉帳支
      出購買外幣，此有江碧雲所有之合作金庫銀行活期儲蓄存
      款存摺明細影本附原處分卷可稽，足見系爭現金動產物權
      15,000,000元於移轉占有予江碧雲後，業由其獨立享有法
      律上及經濟上之處分權，自堪認定江碧雲有允受之實。
    4.又原告於98年4月7日，江碧雲於同年月6日分別出具委託
      書，委託訴外人陳譓懃及呂碧霜於同年月8日至被告備詢
      ，渠等業已自承該不動產及資金移轉情事，係因原告年事
      已高，為了事先分配財產，以及晚年有人照顧，經子女協
      商由江碧雲夫婦負責照顧，才作此安排等語，此雖有其談
      話筆錄在原處分卷足稽，惟按稅法上之課稅義務不得因私
      法上之法律形成自由而規避以獲取租稅利益，應以其實質
      經濟關係及所產生之實質經濟利益為課稅標的。本件原告
      藉二親等間不動產買賣之外觀上或形式上存在之法律狀態
      ，規避稅捐義務，實則移轉其所有資金15,000,000元予其
      子媳江碧雲，江碧雲自實質上享有該15,000,000元之經濟
      利益，被告依實質課稅原則核定原告於97年12月26日贈與
      總額15,000,000元現金予江碧雲，即無不合，又原告贈與
      標的既為現金，而非不動產，自無原告所稱僅有不相當代
      價情事。
    5.另按遺產及贈與稅法第13條、第19條之遺產稅稅率及贈與
      稅稅率，於98年1月21日修正前均採累進稅率，嗣於98年1
      月21日修正後始均按百分之10稅率課徵。本件原告97年12
      月26日贈與之15,000,000元，屬應適用百分之34贈與稅率
      之高稅率，原告亦無從確悉遺產稅及贈與稅自98年1月21
      日後遺產稅及贈與稅均按課稅淨額之百分之10課徵，是原
      告訴稱本件如屬蓄意安排，根本無租稅利益可言，核非可
      採。
    6.綜上所述，被告以原告實質贈與其所有資金15,000,000元
      予子媳江碧雲，核定本次贈與總額15,000,000元，加計前
      次贈與1,727,493元，贈與總額16,727,493元、本次應納
      稅額3,097,648元之原處分（復查決定），核無違誤。訴
      願決定予以維持，亦無不合。原告聲明求為撤銷，為無理
      由，應予駁回。
  (二)罰鍰部分：
    1.按「除第20條所規定之贈與外，贈與人在1年內贈與他人
      之財產總值超過贈與稅免稅額時，應於超過免稅額之贈與
      行為發生後30日內，向主管稽徵機關依本法規定辦理贈與
      稅申報。」及「納稅義務人違反．．．第24條之規定，未
      依限辦理．．．贈與稅申報者，按核定應納稅額加處2倍
      以下之罰鍰。」為遺產及贈與稅法第24條第1項及98年1月
      21日修正公布之遺產及贈與稅法第44條所規定。
    2.本件原告以虛偽安排買賣方式，於97年12月26日購買江碧
      雲之不動產1/2持分後，旋於98年3月10日又全數回歸子媳
      江碧雲所有，江碧雲短期內無償獲得原告給付之現金15,0
      00,000元，核屬首揭遺產及贈與稅法第4條第2項規定之贈
      與，業如前述。原告以虛偽安排買賣方式，使其子媳江碧
      雲無償受領系爭款項，未依規定辦理贈與稅申報，已生漏
      稅事實，顯有故意，被告復查決定參酌98年1月21日修正
      公布之遺產及贈與稅法第24條第1項及財政部98年3月5日
      台財稅字第09804516500號令修正之稅務違章案件裁罰金
      額或倍數參考表，對有關未依限申報之財產屬不動產、車
      輛、上市或在證券商營業處所買賣之有價證券以外者，處
      應納稅額1倍之罰鍰3,097,648元，即無不合。
    3.本部分被告係認定原告97年12月26日贈與江碧雲現金15,0
      00,000元，未依規定辦理贈與稅申報而予處罰，與原告所
      述其與配偶廖瓊梅於98年3月10日贈與前述不動產予江碧
      雲時，業已申報贈與稅係屬二事，原告訴稱其已申報贈與
      稅，應依稅務違章案件裁罰金額或倍數參考表所訂，處以
      0.8倍罰鍰，亦非可採。至原告及其配偶廖瓊梅所申報繳
      納贈與前開不動產之贈與稅部分，被告業以99年1月12日
      中區國稅中縣一字第0990001520號函復原告及其配偶廖瓊
      梅，渠等已納之贈與稅額另案辦理退稅中，併予敘明。
    4.綜上所述，被告所為按所漏稅額裁處1倍罰鍰3,097,648元
      之處分（復查決定），核無違誤。訴願決定予以維持，亦
      無不合。原告聲明求為撤銷，為無理由，應予駁回。
五、據上論結，本件原告之訴為無理由，依行政訴訟法第98條第
    1項前段，判決如主文。
中　　華　　民　　國　　100　 年　　8　　 月　　10　　日
                臺中高等行政法院第三庭
                          審判長法  官　沈  應  南
                                法  官  許  武  峰
                                法  官  王  德  麟
以上正本證明與原本無異。
如不服本判決，應於判決送達後20日內向本院提出上訴書狀，其
未表明上訴理由者，應於提起上訴後20日內向本院提出上訴理由
書（須依對造人數附具繕本）；如於本判決宣示或公告後送達前
提起上訴者，應於判決送達後20日內補提上訴理由書（須附繕本
）。未表明上訴理由者，逕以裁定駁回。
中　　華　　民　　國　　100　 年　　8　　 月　　10　　日
　　　　　　　　　　　　　      書記官　凌  雲  霄